【裁判字號】    95,選訴,7
【裁判日期】    950630
【裁判案由】    違反選舉罷免法等
【裁判全文】
臺灣宜蘭地方法院刑事判決               95年度選訴字第7號
公  訴  人  臺灣宜蘭地方法院檢察署檢察官
被      告  子○○  86歲民.
            未○○
上列被告等因違反公職人員選舉罷免法等案件，經檢察官提起公
訴（94年度選偵字第29號），本院判決如下：
    主  文
子○○有投票權之人，收受賄賂，而許以投票權為一定之行使，
處有期徒刑壹月，如易科罰金，以參佰元折算壹日，褫奪公權壹
年。扣案之載有桌次0219、編號0004之餐券壹張沒收。
未○○有投票權之人，收受賄賂，而許以投票權為一定之行使，
處有期徒刑參月，如易科罰金，以參佰元折算壹日，褫奪公權壹
年，緩刑參年。扣案之載有桌次0216、編號0001之餐券壹張沒收
。
    事  實
一、緣民進黨宜蘭縣黨部預定於民國94年11月27日下午6時，在
    宜蘭縣宜蘭市河濱公園舉辦「點亮宜蘭河晚會」及餐會，以
    1桌10人，每桌新臺幣（下同）2000元之價額，印製「點亮
    宜蘭河晚會」之餐券（下簡稱餐券），每張餐券價值200元
    。詎庚○○（已另由本院為協商判決有罪）基於對宜蘭縣第
    15屆縣長選舉有投票權人交付賄賂之犯意，欲以上開餐券免
    費贈送予宜蘭縣南澳地區之宜蘭縣第15屆縣長選舉有投票權
    人，用以行賄宜蘭縣第15屆縣長選舉有投票權之人，庚○○
    遂於94年11月20日請居住於南澳地區之戌○○至宜蘭市拿取
    餐券，適戌○○（另由本院為協商判決有罪）無暇前去，即
    由戌○○委請亦居住於南澳地區之亥○○（亦另由本院為協
    商判決有罪）前往，亥○○旋於同日上午，至庚○○開設於
    宜蘭市○○路○段211號「李藥局」，由庚○○交付餐券70張
    （桌次213號至219號共7桌）予亥○○後，亥○○竟與庚○○共同基於對宜蘭縣第15屆縣長選舉有投票權人交付賄賂之
    犯意聯絡，由亥○○將70張（桌次213號至219號共7桌）餐
    券交予戌○○，並要求就宜蘭縣第15屆縣長選舉有投票權之
    戌○○將選票投給縣長候選人陳定南，而戌○○拿到上開餐
    券後，除許諾將選票投給縣長候選人陳定南外，竟與庚○○
    、亥○○共同基於對宜蘭縣第15屆縣長選舉有投票權人交付
    賄賂之概括犯意聯絡，戌○○除自己留下9張餐券外，將其
    餘餐券交給亥○○，要亥○○免費散發給南澳地區宜蘭縣第
    15 屆縣長選舉有投票權之人，亥○○即連續將餐券免費交
    付給附表一所載之子○○及其他收受餐券人，用以行賄附表
    一所載之子○○及其他受賄人，並要求就宜蘭縣第15屆縣長
    選舉有投票權之附表一所載之子○○及其他受賄人將選票投
    給縣長候選人陳定南，而附表一所載之子○○及其他受賄人
    亦許諾將選票投予縣長候選人陳定南。另附表十二真實姓名
    不詳之人（另由檢察官簽分偵辦中）復與庚○○、亥○○、
    戌○○共同基於對宜蘭縣第15屆縣長選舉有投票權人交付賄
    賂之概括犯意聯絡，先自亥○○處取得餐券後，除與亥○○
    一同將餐券置於宜蘭縣蘇澳鎮南強里活動中心老人會館桌上
    ，任由附表十三所載之有投票權人免費拿取，用以行賄附表
    十三所載之受賄人外，復連續於附表十二所載時地將餐券免
    費交付予附表十二所載之未○○及其他收受餐券人，用以行
    賄附表十二所載之未○○及其他受賄人，並要求就宜蘭縣第
    15屆縣長選舉有投票權之附表十三所載之受賄人、附表十二
    所載之未○○及其他受賄人將選票投給縣長候選人陳定南，
    而附表十三所載之受賄人、附表十二所載之未○○及其他受
    賄人亦均許諾將選票投予縣長候選人陳定南。嗣於94年11月
    27日下午3時30分許，由庚○○委請民進黨宜蘭縣黨部代為
    租用遊覽車2輛，由林燦榮駕駛車牌號碼GG─053號遊覽車、
    潘文通駕駛車牌號碼FF─110號遊覽車至宜蘭縣南澳鄉南澳
    分駐所前及宜蘭縣蘇澳鎮南強里活動中心免費搭載附表一至
    十三所載受賄人欲到宜蘭市河濱公園參加免費餐會時，為警
    持搜索票在前開遊覽車上執行搜索當場查獲，並扣得庚○○
    等人用以行賄之餐券共63張，其中一張載有桌次0219、編號
    0004之餐券為子○○所持有、另一張載有桌次0216、編號
    0001之餐券則為未○○所持有。
二、案經法務部調查局宜蘭縣調查站、宜蘭縣警察局蘇澳分局移
    請臺灣宜蘭地方法院檢察署檢察官偵查起訴。
        理    由
一、訊據被告子○○固不否認「伊係宜蘭縣第15屆縣長選舉有投
    票權之人，伊有在宜蘭縣蘇澳鎮南強里活動中心老人會館附
    近之南澳廟旁，收受由亥○○所交付價值200元之餐券1張，
    伊並未交付金錢予亥○○，亥○○並要求伊投票給陳定南，
    嗣於94年11月27日下午，伊搭乘遊覽車欲至宜蘭市河濱公園
    參加餐會時，於同日下午3時30分許在遊覽車上為警查獲，
    並查扣上開餐券。」之事實，惟矢口否認有何投票受賄犯行
    ，辯稱「亥○○說到餐會現場有人會來向我收錢，亥○○雖
    有叫我把票投給陳定南，但我說蓋給誰都好，誰當選都可以
    。」云云；訊據被告未○○則不否認「伊係宜蘭縣第15屆縣
    長選舉有投票權之人，伊有在宜蘭縣蘇澳鎮○○路3巷20號
    住處信箱內，收受由不詳之人所交付價值200元之餐券1張，
    並未有人向伊收取餐券之200元，嗣於94年11月27日下午，
    伊搭乘遊覽車欲至宜蘭市河濱公園參加餐會時，於同日下午
    3時30分許在遊覽車上為警查獲，並查扣上開餐券」之事實
    ，惟矢口否認有何投票受賄犯行，辯稱「不知道是誰放餐券
    在我家的信箱裡面，也沒有人向我收餐券的錢，我是想到餐
    會現場才交錢，並沒有人叫我要投票給陳定南。」云云，然
    查：
（一）民進黨宜蘭縣黨部預定於94年11月27日下午6時，在宜蘭
      市河濱公園舉辦「點亮宜蘭河晚會」及餐會，以1桌10人
      ，每桌2000元之價額，印製「點亮宜蘭河晚會」之餐券（
      下簡稱餐券），每張餐券價值200元。庚○○基於對宜蘭
      縣第15屆縣長選舉有投票權人交付賄賂之犯意，欲以上開
      餐券免費贈送予南澳地區之宜蘭縣第15屆縣長選舉有投票
      權人，用以行賄宜蘭縣第15屆縣長選舉有投票權之人，即
      於94年11月20日在宜蘭市○○路○段211號「李藥局」交付
      餐券70張（桌次213號至219號共7桌）予亥○○，並與亥
      ○○、戌○○、附表十二真實姓名不詳之人共同基於對宜
      蘭縣第15屆縣長選舉有投票權人交付賄賂之概括犯意聯絡
      ，戌○○除自己留下9張餐券，並將餐券免費交付給附表
      二所載之收受餐券人，用以行賄附表二所載之受賄人外，
      將其餘餐券交給亥○○，由亥○○、附表十二真實姓名不
      詳之人免費散發給南澳地區宜蘭縣第15屆縣長選舉有投票
      權人，亥○○即連續將餐券免費交付給附表一所載之收受
      餐券人，附表十二真實姓名不詳之人則連續將餐券免費交
      付給附表十二所載之收受餐券人，亥○○及附表十二真實
      姓名不詳之人並將餐券置於宜蘭縣蘇澳鎮南強里活動中心
      老人會館桌上，任由附表十三所載之有投票權人免費拿取
      ，用以行賄附表一、附表十二及附表十三所載之受賄人，
      並均要求就宜蘭縣第15屆縣長選舉有投票權之附表一、二
      、十二、十三所載之受賄人將選票投給縣長候選人陳定南
      ，且要上開受賄人丑○○、丙○○、Ｙ○○、Ｇ○○、Ｕ
      ○○、Ｉ○○、午○○、Ｊ○○、Ｓ○○將多餘之餐券免
      費散發他人，用以行賄附表三至十一所載之其他宜蘭縣第
      15屆縣長選舉有投票權人等情，業據共同被告庚○○、亥
      ○○、戌○○、丑○○、丙○○、Ｙ○○、Ｇ○○、Ｕ○○、Ｉ○○、午○○、Ｊ○○、Ｓ○○於本院審理中供承
      明確，並有縣長候選人陳定南宣傳單1件、點亮宜蘭河音
      樂晚會流程表1件、點亮宜蘭河音樂晚會菜單1件、蒐證相
      片16張及為警搜索查扣之點亮宜蘭河音樂晚會餐券63張扣
      案可證，堪認庚○○、亥○○、戌○○、丑○○、丙○○
      、Ｙ○○、Ｇ○○、Ｕ○○、Ｉ○○、午○○、Ｊ○○、
      Ｓ○○及附表十二真實姓名不詳之人確係基於對宜蘭縣第
      15屆縣長選舉有投票權人交付賄賂之犯意，而免費交付餐
      券賄賂予就宜蘭縣第15屆縣長選舉有投票權之人，用以行
      賄該有投票權之人。
（二）雖被告子○○、未○○均矢口否認犯行，子○○辯稱「亥
      ○○說到餐會現場有人會來向我收錢」云云、被告未○○
      辯稱「我是想到餐會現場才交錢。」云云，惟被告子○○
      於檢察官偵訊中即已坦承「餐券及印有陳定南字樣的帽子
      是亥○○一起交給我的，亥○○說有車子載我們去參加晚
      會及餐會，亥○○並沒有說要向我收餐券的錢，我也沒有
      付餐券的錢給他。」之事實（見臺灣宜蘭地方法院檢察署
      94年選他字第316號卷宗第446至447頁子○○訊問筆錄）
      ，被告未○○於檢察官偵訊中亦已坦承「不知道是誰把餐
      卷放在我家信箱內，我聽說有餐券可以參加餐會，並有遊
      覽車載我們去吃飯，所以我就拿餐券上車，我搭遊覽車並
      沒有付車資，也不知道餐券的錢要付給誰。」之事實（見
      臺灣宜蘭地方法院檢察署94年選他字第316號卷宗第392頁
      未○○訊問筆錄），且證人即共同被告亥○○復於檢察官
      偵查中結證「餐券70張是庚○○交給我的，庚○○叫我找
      人參加餐會，庚○○沒有說參加餐會需要付多少錢，只說
      希望我支持陳定南，並轉告其他收受餐券之人要支持陳定
      南，所以我將餐券交給其他人時，並沒有向他們收錢，也
      沒有說到時候一個人要交多少錢，而且要錢的餐會誰要去
      。我承認投票行賄。」等語明確（見臺灣宜蘭地方法院檢
      察署94年選他字第316號卷宗第529至531頁亥○○訊問筆
      錄），足見被告子○○、未○○確係分別自亥○○、附表
      十二真實姓名不詳之人處免費受贈取得餐券，是被告子○○、未○○事後翻異前詞辯稱「亥○○說到餐會現場有人
      會來向我收錢」、「我是想到餐會現場才交錢。」云云，
      均不足採信。
（三）被告子○○雖另辯稱「亥○○雖有叫我把票投給陳定南，
      但我說蓋給誰都好，誰當選都可以。」云云、被告未○○
      亦另辯稱「不知道是誰放餐券在我家的信箱裡面，並沒有
      人叫我要投票給陳定南。」云云，惟查，被告子○○於檢
      察官偵訊及本院審理時已坦承「餐券及印有陳定南字樣的
      帽子是亥○○一起交給我的，亥○○說是要去宜蘭參加陳
      定南造勢活動，並要求我把票投給陳定南。」之事實（見
      臺灣宜蘭地方法院檢察署94年選他字第316號卷宗第446頁
      子○○訊問筆錄、本院95年6月26日審判筆錄第8頁），被
      告未○○亦於檢察官偵訊中坦承「不知道是誰把餐券放在
      我家信箱內，我聽說有餐券可以參加餐會，並有遊覽車載
      我們去吃飯，所以我就拿餐券上車，在遊覽車上大家都在
      講是要去參加陳定南的餐會。」之事實（見臺灣宜蘭地方
      法院檢察署94年選他字第316號卷宗第392頁未○○訊問筆
      錄），且證人即共同被告亥○○復於檢察官偵查中結證「
      餐券70張是庚○○交給我的，庚○○叫我找人參加餐會，
      庚○○沒有說參加餐會需要付多少錢，只說希望我支持陳
      定南，並轉告其他收受餐券之人要支持陳定南，所以我將
      餐券交給其他人時，並沒有向他們收錢，也沒有說到時候
      一個人要交多少錢。在遊覽車上，我並沒有告訴車上的人
      要支持陳定南，因為車上很多人戴1號陳定南的帽子，大
      家都知道要支持陳定南。我承認投票行賄罪。」等語綦詳
      （見臺灣宜蘭地方法院檢察署94年選他字第316號卷宗第5
      29至531頁亥○○訊問筆錄），另自亥○○處取得餐券之
      證人Ｙ○○亦已於檢察官偵查結證「亥○○交餐券給我時
      ，說是要參加陳定南的餐會。」等語明確（見臺灣宜蘭地
      方法院檢察署94年選他字第316號卷宗第294頁Ｙ○○訊問
      筆錄），而自附表十二真實姓名不詳之人處取得餐券之證
      人李蔡秀妹於檢察官偵查中復證稱「餐券是三、四天前有
      人放在我家門前，我不知道一張餐券要多少錢，我搭乘遊
      覽車也沒有付車資，我覺得免費提供餐券給我用餐的人，
      是希望我支持陳定南。」等情甚明（見臺灣宜蘭地方法院
      檢察署94年選他字第316號卷宗第202頁李蔡秀妹訊問筆錄
      ）。再者，依警方於94年11月27日持本院核發之搜索票在
      宜蘭縣蘇澳鎮○○○路105公里處攔下FF─110號及GG─05
      3號遊覽車時當場拍攝之照片所示，乘坐於遊覽車上之人
      ，大多戴有正面印製「」、側面印製「迎接北宜高」、
      「陳定南」字樣之帽子，有宜蘭縣警察局蘇澳分局現場蒐
      證照片十六幀在卷可稽（見宜蘭縣警察局蘇澳分局警澳偵
      字第0940002623號刑案偵查卷宗第1至8頁)，而乘坐於遊
      覽車上之人均各持有餐券1張而遭警分別搜扣，有餐券共6
      3張扣案可證，可見收取餐券並搭乘遊覽車之人均知悉收
      受餐券係前往參加縣長候選人陳定南之免費餐會。被告子
      ○○、未○○既乘坐於遊覽車上，自無諉為不知之理。再
      被告子○○、未○○均供承「扣案之餐券價值200元」等
      節（見本院卷一第228、261頁），堪信被告子○○、未○○知悉所收受餐券價值為200元，且為支持陳定南之餐會
      活動，被告子○○、未○○仍加以收受，並前往參加餐會
      ，自可認渠二人有允諾將選舉權為一定行使之意。
（四）另依共同被告庚○○、亥○○、戌○○、丑○○、丙○○
      、Ｙ○○、Ｇ○○、Ｕ○○、Ｉ○○、午○○、Ｊ○○、
      Ｓ○○於本院審理中之自白可知，渠等與附表十二真實姓
      名不詳之人共同交付餐券予附表一至十三所列之收受餐券
      人時，均有交付賄賂用以行賄附表一至十三所列受賄人投
      票權為一定行使之意，而依共同被告Ｈ○○○、申○○○
      、乙○○、酉○○、壬○○、辰○○、戊○○、己○○○
      、辛○○、Ｆ○○、Ｋ○○、Ｏ○○○、Ｅ○○、Ｗ○○
      、地○○○、Ｑ○○、宙○○、卯○○、Ｒ○○○、Ｐ○○、癸○○、巳○○、甲○○○、宇○○○、Ｔ○○○、
      玄○○○、Ｖ○○、Ｄ○○、丁○○於本院審理中自白及
      證人林燦榮、羅有程、陳鴻霖、Ｂ○○、李朱秀清、陳石
      美麗、游陳雪玉、黃水森、Ｌ○○○、陳潘玉妹、李蔡秀
      妹、黃○○、Ｃ○○、潘文通、Ｍ○○、Ｘ○○、Ｎ○○
      、李阿謀、Ｚ○○、詹美燕、石鍾鉛、蔡宜貞、寅○○於
      偵查中之證詞，亦可證其等均係基於收受賄賂許投票權為
      一定行使之意而收受餐券，被告子○○、未○○同為收受
      餐券之人，足認渠二人有投票受賄之意。再依該點亮宜蘭
      河音樂晚會流程表1件所載，縣長候選人陳定南將於晚會
      出席接受訪問，是共同被告庚○○等人確實藉由交付免費
      餐券贈送不特定之人，使不特定之人得以免費享用飲宴，
      再於餐會上，邀請特定之候選人上台，以達到向有投票權
      人約定將票投給得特定候選人之效果。被告子○○、未○○明知上情，仍收受由亥○○、附表十二真實姓名不詳
      之人免費交付之餐券，且搭乘免費提供之車輛前往參加餐
      會，顯見被告子○○、未○○有允諾其投票權為一定行使
      之意。
（五）綜上所述，本件事證已臻明確，被告子○○、未○○所辯
      均屬事後卸責之詞，不足採信，渠二人之犯行，均堪以認
      定，均應予依法論科。
二、按公職人員選舉罷免法鑑於現代民主社會中，人民對於攸關
    群體生活品質良窳之政治活動的參與，雖有對於各種公共領
    域活動參與的管道，但仍然以投票選舉人民代表以及公職人
    員最具有決定性，此在我國目前民主發展的狀況，各種公共
    領域發展未臻完全，投票選舉成為在所有政治參與中極其重
    要的活動情況下尤然，因此為確保使具有投票權之人得以在
    不受不當干擾之情況下行使其投票權，在第五章規定了各種
    足以影響投票權人正當行使其投票權之犯罪類型，冀使投票
    行為具有表達人民真正意願的正當性，並使政治參與活動可
    以在除公職以外的其他公共領域獲得發展，該法第90條之1
    所規定「對於有投票權之人，行求期約或交付賄賂或其他不
    正利益，而約其不行使投票權或為一定之行使者，處……」
    之類型，係只要交付之金錢、財物或其他不正當的利益足以
    干擾或誘使投票權人為一定之投票行為，即屬該法所欲禁止
    之行為，藉以確保投票權之正當行使。本案藉由舉辦音樂晚
    會，贈與餐券之方式使得有投票權之人得以免費取得價值20
    0元之餐券，並得以免費享受飲宴，其行為自足以干擾投票
    權人之投票行為，在餐會上邀請特定候選人訪談之方式，使
    免費取得餐券、參加晚會之人得知應支持特定候選人，其行
    為自屬公職人員選舉罷免法第90條之1所規定之犯罪行為，
    而被告子○○、未○○設籍於宜蘭縣，為宜蘭縣第15屆縣長
    選舉有投票權之人，有法務部戶役政連結作業系統2紙在卷
    足憑（見臺灣宜蘭地方法院檢察署94年選偵字第29號卷第19
    8、190頁），渠二人明知亥○○、附表十二真實姓名不詳之
    人所交付之餐券係免費贈與，且餐會係為支持縣長候選人陳
    定南等候選人所舉辦，仍收受該價值200元之餐券，該餐券
    仍應認係不法之賄賂，自仍均構成刑法第143條第1項之有投
    票權之人，收受賄賂，而許以投票權為一定之行使罪。又被
    告子○○為民國8年12月6日生，於行為時（即94年11月27日
    前幾日）已年滿85歲，爰依刑法第18條第3項規定，減輕其
    刑。茲審酌被告子○○前已因賭博案件，經本院於94年2月1
    日以92年度訴字第223號判決判處有期徒刑三月，如易科罰
    金，以三百元折算一日，緩刑三年確定，現仍在緩刑期內（
    參卷附子○○之臺灣高等法院被告前案紀錄表），因受利誘
    而收受免費餐券之賄賂，並參與餐會，對正當之選舉活動有
    不良影響；被告未○○素行良好，卻因受利誘而收受免費餐
    券之賄賂，並參與餐會，對正當之選舉活動亦有不良影響；
    被告子○○、未○○犯後均矢口否認犯行，不思反省，惟念
    及子○○年歲已高，身有殘疾（參見卷附之子○○殘障手冊
    ），暨子○○、未○○之智識程度、生活狀況、犯罪動機、
    犯罪目的、犯罪所生危害等一切情狀，分別量處如主文所示
    之刑，並均諭知易科罰金之折算標準，且依公職人員選舉罷
    免法第98條第3項之規定，均併宣告褫奪公權一年，以示警
    懲。末查，被告未○○前未曾受有期徒刑以上刑之宣告，有
    未○○之臺灣高等法院被告前案紀錄表1紙在卷可稽，其因
    一時失慮致罹刑章，本院認其經此刑之宣告，當知所警惕無
    再犯之虞，因認其所宣告之宣刑以暫不執行為當，爰併予宣
    告未○○緩刑三年，以啟自新。至於扣案由被告子○○收受
    持有之載有桌次0219、編號0004之餐券一張；扣案由被告未
    ○○收受持有之載有桌次0216、編號0001之餐券一張，分別
    為子○○、未○○所收受之賄賂，分別應依刑法第143條第2
    項規定宣告沒收（註：扣案之餐券65張中之58張，為被告庚○○、亥○○、戌○○、丑○○、丙○○、Ｙ○○、Ｇ○○
    、Ｕ○○、Ｉ○○、午○○、Ｊ○○、Ｓ○○及附表十二真
    實姓名不詳之人共同交付予有投票權人之賄賂，已由本院於
    95年5月26日宣示之判決中依94年12月2日修正施行前公職人
    員選舉罷免法第90條之1第3項之規定，於上列被告所犯94年
    12月2日修正施行前公職人員選舉罷免法第90條之1第1項之
    罪下，宣告沒收。另2張餐券為有投票權人即被告天○○、
    丁○○所收受之賄賂，已分別由本院於95年6月5日、6月19
    宣示之判決中依刑法第143條第2項規定，於被告天○○、丁○○所犯刑法第143條第1項之罪下，宣告沒收。至於同案被
    告Ａ○○為警查獲時所被扣得之餐券1張，則留待被告Ａ○○所涉刑法第143條第1項之罪審結時，再行處理，併此敘明
    。）。
據上論斷，應依刑事訴訟法第299條第1項前段，刑法第143條第1
項、第2項、第11條前段、第18條第3項、第41條第1項前段、第3
7條第2項、第3項、第74條第1款，公職人員選舉罷免法第98條第
3項，罰金罰鍰提高標準條例第1條前段、第2條，判決如主文。
本案經檢察官陳嘉瑜到庭執行職務。
中    華    民    國    95    年    6    月    30    日
                  刑事第四庭審判長法  官  林惠玲
                                  法  官  郭淑珍
                                  法  官  劉家祥
以上正本證明與原本無異。
如不服本判決應於收受本判決後10日內向本院提出上訴書狀，其
未敘述上訴理由者，並得於提起上訴後10日內向本院補提理由書
狀(均須按他造當事人之人數附繕本)「切勿逕送上級法院」。
                                  書記官  邱淑秋
中    華    民    國    95    年    7     月    6     日
附錄本案論罪科刑法條全文：刑法第143條。
有投票權之人，要求、期約或收受賄賂或其他不正當利益，而許
以不行使其投票權或為一定之行使者，處 3 年以下有期徒刑，
得併科 5 千元以下罰金。犯前項之罪者，所收受之賄賂沒收之
。如全部或一部不能沒收時，追徵其價額。


司法院資訊處製作；財團法人民間司法改革基金會備份。
